【裁判字號】    97,重上更(六),62
【裁判日期】    971218
【裁判案由】    貪污治罪條例等
【裁判全文】
臺灣高等法院刑事判決            97年度重上更(六)字第62號
上  訴  人  甲○○
即  被  告
選任辯護人  黃璿瑛律師
上  訴  人  丙○○
即  被  告
選任辯護人  高進發律師
上  訴  人  乙○○
即  被  告
選任辯護人  翁方彬律師
上列上訴人等因貪污治罪條例等案件，不服臺灣板橋地方法院83
年度訴字第2339號，中華民國84年6 月5 日第一審判決（起訴案
號：臺灣板橋地方法院檢察署83年度偵字第8593號、第9988號、
第14329 號），提起上訴，經判決後，由最高法院第六度發回更
審，本院判決如下：
    主  文
原判決關於乙○○、甲○○、丙○○部分撤銷。
甲○○、丙○○、乙○○共同為他人處理事務，意圖為第三人不
法之利益，而為違背其任務之行為，致生損害於本人之財產，各
處有期徒刑壹年陸月，各減為有期徒刑玖月。
    事  實
一、甲○○、丙○○、乙○○3 人，於民國（下同）81年間，分
    別係臺灣土地銀行永和分行（以下簡稱：土銀永和分行）經
    理、副理及辦事員，依序分別負責辦理綜理包括放款審核之
    全分行業務、審核放款徵信業務、個人信用調查及抵押品查
    估業務（以上包括「借戶及保證人徵信調查及有關資產之鑑
    定及估價」、「借戶及保證人之對保」等業務）。緣黃位政
    於土銀永和分行並未開立存款帳戶，且有支票退票紀錄，自
    知無法以自己名義貸款，遂於81年2 、3 月間，擬借用他人
    之名義，向金融機關辦理購屋抵押貸款，乃透過臺灣土地銀
    行總經理前秘書林賀卿（已歿，起訴書誤記載為林賀清）之
    推介，由代書紀金潭及其秘書徐淑宜（現更名為徐宜廷）陪
    同，前往土銀永和分行與副理丙○○洽談貸款事宜，丙○○
    並要求徵信承辦人乙○○一同洽談，嗣因黃位政要求貸款之
    數額超過副理權限，丙○○即帶黃位政等人與經理甲○○洽
    談，當時黃位政表明擬借用人頭申貸之意，經甲○○等人告
    以分行經理核貸權限，每人每戶以新臺幣（下同）3,000 萬
    元為限，黃位政即囑不知情之秘書徐淑宜，經由陳志宏之居
    中介紹，以每人3 萬元至5 萬元之代價，取得游垂龍、陳榮
    林、蘇順德等3 人應允充當人頭，再將於同年3 月13日以3,
    680 萬元之價格，向洪昭慶、洪昭英、陳王麗玉、王文珍、
    王洪昭芬、王薛杏元等6 人所購得面臨僅3 米寬之單行巷道
    ，出入極為不便，坐落臺北市○○區○○段3 小段806 地號
    （應有部分1,604 分之520） 土地，及其上門牌號碼即臺北
    市○○○路○ 段11巷11號1 樓及地下層、11之1 號1 樓房屋
    ，分別以游垂龍、蘇順德、陳榮林之名義登記，並持向土銀
    永和分行申辦抵押貸款。惟因辦理逾1 千萬元之貸款，須檢
    附申貸人之最近所得稅申報資料，及員工職務證明書等資料
    以供查核，遂由與黃位政有犯意聯絡之「經苑稅務會計事務
    所」負責人田玉花，利用業務上之便，於81年3 月間，在臺
    北市○○○路○ 段125 巷20弄6 號之事務所內，盜用業務上
    所保管「潤松事業有限公司」（起訴書誤載為潤松事業股份
    有限公司）、「惟安有限公司」，及其負責人「古添河」、
    「姚惠敏」之印章，蓋於空白之員工服務證明書，黃位政再
    利用不知情之合夥人秘書黃玉珍填載「游垂龍係潤松事業股
    份有限公司人事部主任」、「陳榮林係惟安有限公司業務主
    任」、「蘇順德係惟安有限公司企劃部主任」於員工職務證
    明書。田玉花明知為不實，仍於81年3 月間，在上開事務所
    ，登載游垂龍之年度所得27萬8 千元、陳榮林之年度所得35
    萬6 千元、蘇順德之年度所得31萬2 千元於業務上作成之游
    垂龍等人80年度各類所得稅扣繳暨免扣繳憑單，並持向臺北
    市國稅局申報80年度綜合所得稅後，再將前揭文件連同80年
    度個人所得稅結算申報書交予黃位政，均足以生損害於潤松
    事業有限公司、惟安有限公司、古添河、姚惠敏、游垂龍、
    蘇順德及陳榮林等人（以上黃位政、田玉花共同偽造文書部
    分均分別判處有期徒刑1 年6 月、8 月確定）。
二、乙○○意圖為黃位政不法之利益，明知游垂龍、陳榮林、蘇
    順德3 人乃本件實際貸款人黃位政找來充當人頭之名義貸款
    人，且明知依田玉花所登載之80年度綜合所得稅結算申報書
    及各類所得扣繳暨免扣繳憑單等資料，游垂龍、陳榮林、蘇
    順德3 人之年度所得依序僅27萬8 千元、35萬6 千元、31萬
    2 千元，竟未依規定向游垂龍等人詢問其個人實際收支情形
    ，即在職務上所掌「申貸人信用（個人）調查報告」，及「
    臺灣土地銀行辦理購置、修繕房屋放款調查報告及授信審查
    書」上「申貸人還款來源」欄，偽填游垂龍全戶收支「年收
    入460 萬元、年支出53萬元、結餘407 萬元」，陳榮林全戶
    收支「年收入430 萬元、年支出60萬元、結餘370 萬元」，
    蘇順德全戶收支「年收入400 萬元、年支出85萬元、結餘35
    0 萬元」等不實事項，且明知黃位政以游垂龍等人名義所提
    供之抵押品即上開不動產係面臨僅容一車通行之巷道，亦無
    開始裝潢之情形，仍接續於其職務上所掌之「臺灣土地銀行
    辦理購置、修繕房屋放款調查報告及授信審查書」上「擔保
    品目前利用狀況欄」內偽填「裝潢中、經營酒店」，並因而
    依臺灣土地銀行頒發之「授信擔保品調查估價要點」第15條
    第3 款及「建築物最高估價標準調整表」之規定，在各該授
    信書之房屋調整率「裝修設備」項下填載最高加成率50％，
    合計以最高500 ％加成率估價，呈以審核通過貸款。又依臺
    灣土地銀行頒發之「授信擔保品調查估價要點」第17條第1
    款規定：「地下室單獨領有所有權狀，且擁有基地持分，其
    登記用途書明商業用、住宅用、工業用或停車場用無礙處分
    者，可單獨提供為擔保，其估價得按本行所訂標準表酌予調
    整，但最高不得超過該建築物二樓之估價」，而黃位政以「
    游垂龍」、「陳榮林」2 人名義為申請貸款人，所提供之擔
    保品即「臺北市○○區○○段3 小段806 地號應有部分1604
    分之130 土地及其上臺北市○○○路○ 段11巷11號1 樓建物
    」（按建築坪數43.8776 坪）及「同地號應有部分1604分之
    130 土地及其上臺北市○○○路○ 段11巷11之1 號1 樓建物
    」（建築坪數42.3228 坪），乙○○予以評估總查估值2,54
    7 （起訴誤為2,548） 萬元，核貸金額2,200 萬元，以「蘇
    順德」名義為申貸人所提供之擔保品即「同地號應有部分16
    04分之260 土地及其上臺北市○○○路○ 段11巷11號地下層
    建物」（建築坪數80.8坪），乙○○予以評估總查估值2,46
    1 萬元，核貸金額為2,200 萬元，地下室之查估值顯不低於
    1 樓，藉以謀黃位政不法之利益。丙○○、甲○○2 人，明
    知黃位政債信不佳，無法以自己名義而須假借游垂龍、陳榮
    林、蘇順德等人名義申辦貸款，且游垂龍等人並不具償債能
    力，上開擔保品亦有高估之情事，竟因受林賀卿之推介，而
    與乙○○共同基於意圖為黃位政不法之利益之犯意聯絡，仍
    予以複核或批准通過貸款共計4,400 萬元。而黃位政於81年
    6 月20日貸得上開款項後，除繳交1 次本息外，尚欠本金4,
    375 萬5,300 元未清償，而系爭擔保品事後經拍賣並分配金
    額後，臺灣土地銀行受償2,651 萬9,363 元，未受償1,989
    萬4,015 元（不包含各擔保品分配後至今之利息），致臺灣
    土地銀行受有1,989 萬4,015 元之債權無法受清償之損害。
三、案經法務部調查局臺北縣調查站移送臺灣板橋地方法院檢察
    署檢察官偵查起訴。
    理  由
壹、程序方面：
    按被告以外之人於審判外之陳述，雖不符刑事訴訟法第159
    條之1 至第159 條之4 之規定，而經當事人於審判程序同意
    作為證據，法院審酌該言詞陳述或書面陳述作成時之情況，
    認為適當者，亦得為證據；當事人、代理人或辯護人於法院
    調查證據時，知有刑事訴訟法第159 條第1 項不得為證據之
    情形，而未於言詞辯論終結前聲明異議者，視為有前項之同
    意，刑事訴訟法第159 條之1 、第159 條之5 第1 項、第2
    項分別定有明文。經查，本判決下列所引用之被告以外之人
    於審判外之陳述或非供述證據，檢察官、被告及辯護人於本
    院言詞辯論終結前均未聲明異議，本院審酌上開證據資料製
    作時較無人情施壓或干擾，亦無不當取供，及證明力明顯過
    低之瑕疵，認以之作為證據應屬適當，故揆諸前開規定，認
    前揭證據資料有證據能力，合先敘明。
貳、實體方面：
一、訊據被告甲○○、丙○○、乙○○均矢口否認有何背信或偽
    造文書等之犯行。被告甲○○辯稱：伊事先並不知本件是用
    人頭申貸之案子，係於83年檢察官傳訊時，始知道黃位政有
    使用人頭之問題，伊與黃位政並不相識，無須幫助黃位政云
    云；被告丙○○辯稱：抵押品並無高估之情形，伊亦不知黃
    位政係以人頭貸款云云；被告乙○○辯稱：伊與甲○○、丙
    ○○等人係依據土地銀行之相關規定辦理，黃位政與伊並無
    關係，亦未取得任何好處，有關地下室貸款部分，伊僅負責
    查估，是否放款係放款人員所決定，伊所提供之查核資料均
    為正確云云；被告甲○○之辯護人辯以：被告甲○○僅負責
    書面之查核，並無實際之查估，被告甲○○依土地銀行內部
    之規定去推估借款人之年收入，並無違法；且依據多家不動
    產公司之鑑定報告，被告甲○○當時亦未高估系爭不動產；
    而被告甲○○與黃位政接觸時，黃位政尚未購買系爭房地，
    被告甲○○只是將自己的權限按照土地銀行之規定回答黃位
    政而已，被告甲○○事先並不知黃位政要以人頭貸款云云；
    被告丙○○之辯護人辯稱：本件放款權限不在被告丙○○，
    被告丙○○只有在徵信報告上蓋章，並未在其他任何文件上
    簽名，而土地銀行內部也認定本件不動產並未高估，系爭不
    動產拍賣時，鑑定單位提供之鑑定報告均比土銀永和分行原
    本鑑定價格還高，系爭房地拍賣時，應該要將地下室合併拍
    賣才有價值，後來係因分開拍賣始造成價格低落，且83年間
    ，因為房地產不景氣以致無法順利拍定，不能因事後歷經多
    次流標所拍定之價格推翻原來之鑑定報告；再歷審亦未認定
    被告丙○○有何偽造文書之犯行云云；被告乙○○之辯護人
    則辯稱；債務人至今仍積欠土地銀行本金及利息，土地銀行
    對於債務人之債權並未消滅，何來損失可言；又依土地銀行
    回函稱：被告乙○○於本件貸款查估過程並未違反總行之規
    定等語，是被告乙○○並無背信之問題云云。惟查：
（一）被告甲○○、丙○○、乙○○3 人，於81年間，分別係土
      銀永和分行經理、副理及辦事員，斯時曾就游垂龍、陳榮
      林、蘇順德等3 人名義所申辦之房屋貸款等案件，由其等
      分別負責辦理綜理包括放款審核之全分行業務、審核放款
      徵信業務、個人信用調查及抵押品查估等業務。並依「游
      垂龍」、「陳榮林」等申請貸款人名義，所提供之擔保品
      即「臺北市○○區○○段3 小段806 地號應有部分1604分
      之130 土地及其上臺北市○○○路○ 段11巷11號1 樓建物
      」及「同地號應有部分1604分之130 土地及其上臺北市○
      ○○路○ 段11巷11之1 號1 樓建物」，核貸金額2,200 萬
      元，另就「蘇順德」名義之申貸人所提供之擔保品為「同
      地號應有部分1604分之260 土地及其上臺北市○○○路○
      段11巷11號地下層建物」，核貸金額2, 200萬元等情，為
      被告甲○○、丙○○、乙○○所不否認，復有臺灣土地銀
      行分層負責明細表1 件、授信書類憑證保管卷等6 件在卷
      可稽（見本院更(一)審卷第54頁至第55頁；外放卷），前開
      情形，堪信為真實。雖被告丙○○辯護人為被告辯稱：本
      件除徵信報告外，其餘授信部分並無被告丙○○之核章，
      且依臺灣土地銀行80年10月24日修定之該行各級主管授信
      授權額度表記載，本案3 件貸款額度均超過副理授權核貸
      權限500 萬元，被告丙○○並無權辦理云云，惟據同案被
      告甲○○於調查局供稱：本案件係因土地銀行總經理之秘
      書林賀卿特別關照，由當時土銀永和分行副理丙○○帶同
      紀代書（紀金潭）、黃位政2 人前來土銀永和分行商議如
      何辦理貸款，伊曾指示依規定辦理，該案由放款課之王昭
      娟承辦，並將資料交徵信人員乙○○徵信，徵信結果交給
      丙○○審核（因丙○○係副理兼徵信業務主管）後，再交
      放款課審查，放款襄理複核後，送交丙○○審核後，並交
      給伊作最後核准等語（見83年度偵字第14329 號卷第6 頁
      反面、第7 頁），被告丙○○於調查局亦供承：係擔任土
      銀永和分行放款副理，主要負責審核放款及徵信等業務；
      而本件「臺灣土地銀行辦理購置、修繕房屋放款調查報告
      及授信審查書」確曾送請其本人審查後，轉請經理甲○○
      核可等語（見同上卷第11頁反面、第15頁反面），而本件
      「臺灣土地銀行辦理購置、修繕房屋放款調查報告及授信
      審核書，確有被告丙○○之核章（見外放卷），是被告丙
      ○○確實參與徵信業務無誤。又銀行貸款業務雖有「徵信
      」及「授信」之分，惟是否准予貸款（即授信業務），取
      決於徵信部分是否確實、實在，兩者密不可分，被告丙○
      ○豈能以未參與授信業務即謂本案與其無關，此部分辯解
      顯不可採。
（二）證人游垂龍於偵查中證稱：原職業係於黃金城KTV 擔任代
      客停車員，之前做過廚房工作，並未至潤松事業有限公司
      工作過，並不知系爭房屋貸款等情，僅將身分證交給陳志
      宏使用，未到過潤松事業股份有限公司任職，年收入不過
      30萬元左右，系爭之員工服務證明書亦不實在等語（見83
      年度偵字第8593號卷第16頁反面至第17頁、第27頁、第28
      頁）；證人蘇順德於調查站證稱：81年間任職於騰唎國際
      開發公司，不知系爭土地貸款事宜，曾有朋友表示要向銀
      行借錢，要伊提供身分證影本、印鑑章及印鑑證明等資料
      擔任保證人，言明可以獲得一些好處，伊並與徐淑宜至土
      銀永和分行對保，伊曾於切結書上簽名，但切結書上之印
      章係由徐淑宜拿出來蓋印後隨即由徐淑宜收好等語（見83
      年度偵字第8593號卷第30頁至第32頁反面）。核與證人徐
      淑宜於調查站證稱：游垂龍、陳榮林、蘇順德等3 人實際
      係黃位政僱用之人頭，系爭人頭名下之不動產是黃位政及
      其友人李友明集資購入，以游垂龍、陳榮林、蘇順德等人
      頭申貸順利得款後，黃位政始指示伊至該分行提領前述款
      項等語（見83年度偵字第8593號卷第21頁）；於偵查中證
      述：伊不知使用人頭貸款係出於何人之意，因之前黃位政
      即與銀行方面談好，伊只是負責送件；係黃位政交待伊將
      僱用人員之6 萬元交給陳志宏；因銀行要游垂龍、陳榮林
      、蘇順德等3 人之扣繳憑單（服務證明）等文件，伊向黃
      位政說明後，黃位政即指示伊向會計師田玉花拿取等語（
      見83年度偵字第8593號偵查卷第54頁反面至第56頁）；同
      案被告黃位政於原審審理時證述：因本身有退票紀錄，恐
      怕辦理貸款有困難，所以叫秘書找了3 人（游垂龍、陳榮
      林、蘇順德）貸款，該3人 沒有同意貸款此事等語（見原
      審卷(一)第93頁反面至第94 頁）； 同案被告田玉花於調查
      站、原審審理時供承：其確有依黃位政秘書（徐淑宜）之
      意思製作並提供黃位政所需貸款人頭之「各類所得扣繳暨
      免扣繳憑單」及「綜合所得稅結算申報書」等資料等情（
      見83年度偵字第8593號卷第18頁反面；原審卷(一)第91頁反
      面、第92頁反面）相互勾稽，堪認游垂龍、陳榮林、蘇順
      德等人並非本件系爭不動產之實際貸款人，且本件核款所
      憑藉游垂龍、陳榮林、蘇順德等人之服務證明及相關扣繳
      憑據，皆係由田玉花所虛偽製作，並由黃位政指示徐淑宜
      持向土銀永和分行辦理本件貸款事宜等情，亦堪信為真實
      。
（三）被告甲○○於調查局詢問時供稱：本案件係因土地銀行總
      經理之秘書林賀卿特別關照，由當時土銀永和分行副理丙
      ○○帶同紀代書（紀金潭）、黃位政2 人前來土銀永和分
      行商議如何辦理貸款，伊曾指示依規定辦理，該案由放款
      課之王昭娟承辦，並將資料交徵信人員乙○○徵信，徵信
      結果交給丙○○審核（因丙○○係副理兼徵信業務主管）
      後，再交放款課審查，放款襄理複核後，送交丙○○審核
      後，並交給伊作最後核准；因丙○○表明係林賀卿特別關
      照，故明知實際借款人為黃位政而以3 個人借款等語（見
      83年度偵字第14329 號卷第6 頁反面、第7 頁、第9 頁反
      面）；復於偵查中供稱：副理丙○○向伊報告林賀卿有打
      電話來關照，且副理丙○○也帶黃位政見過伊，所以大概
      了解本件係黃位政要借款。曾向他們（指紀代書、黃位政
      、丙○○）說伊之權限只有3,000 萬元，後來他們就把它
      分成3 人來貸款等語（見83年度偵字第9988號卷第64頁反
      面、第65頁）。核與同案被告黃位政於偵查中供稱：土地
      銀行之承辦人員乙○○及副理丙○○、經理甲○○應該知
      道實際借款是伊，紀代書有向他們3 人（乙○○、丙○○
      、甲○○）講過，且紀代書帶伊與他們見面時，有向他們
      說係伊要借錢，所以他們要伊擔任連帶保證人等語（見83
      年度偵字第9988號卷第25頁反面、第77頁反面）；證人紀
      金潭於調查站證稱：經林賀清向土銀永和分行推介黃位政
      向該分行貸款後，於81年間某日，伊與黃位政及徐淑宜等
      3 人至該分行，與該分行經理（即甲○○）、丙○○等人
      當面商談，並介紹承辦人員乙○○與伊等人認識，6 人詳
      細討論貸款方式，乙○○、丙○○、甲○○等人均曾與黃
      位政接觸，且確切知道黃位政以前述臺北市○○○路之房
      地產向該行申辦貸款，但該貸款案所檢附之相關資料，其
      申請人則均非黃位政等語（見83年度偵字第9988號卷第55
      頁反面至第57頁）；於偵查中證述：曾透過林賀清之介紹
      去找丙○○，然後伊偕同黃位政及徐淑宜到該分行，丙○
      ○、乙○○知悉真正要貸款之人為黃位政，黃位政有說要
      用員工名義辦理過戶及貸款，所以銀行方面要求黃位政作
      連帶保證人等語（見83年度偵字第9988號卷第87頁反面）
      ；證人徐淑宜於調查站證稱：黃位政曾於81年6 月間，在
      臺北縣永和市○○路鴻源百貨側面「頂呱呱炸雞店」2 樓
      之一家川菜館宴請土銀永和分行之副理丙○○及調查人員
      乙○○，黃位政於吃飯中介紹伊與丙○○等2 人認識，有
      關貸款事宜要丙○○等2 人以後與伊連繫補送資料及房屋
      照片；乙○○、丙○○等人知道黃位政以游垂龍、陳榮林
      、蘇順德3 人為申請貸款人向渠等任職之土銀永和分行辦
      理抵押借款，乙○○曾數次以電話與其聯繫相關抵押貸款
      事宜，如要求其本人帶領游垂龍、陳榮林、蘇順德3 人至
      該分行簽立切結書、對保等事宜，並於核款後，要伊通知
      黃位政領款等語（見83年度偵字第8593號偵查卷第54頁反
      面至第56頁；83年度偵字第8593號偵查卷第22頁反面）；
      復於偵查中為相同之證述（見同上卷第54頁反面至第56頁
      ）等語大致相符。被告甲○○空言於調查局係受誤導始為
      上開陳述云云，自不可採（況其於檢察官偵查中亦為相同
      之供詞）。再參諸卷附「授信書類憑證保管卷」（外放）
      ，其每一人頭貸款資料均同時附有同案被告黃位政之「個
      人資料表」，而黃位政亦確為本件貸款案件之連帶保證人
      （見授信書類憑證保管卷），是由前揭申請貸款資料表面
      以觀，亦知黃位政與本件貸款案件確有關連。縱黃位政與
      被告等人洽談貸款事宜時，尚未購得本件系爭房地，惟以
      本案係經由臺灣土地銀行之高層林賀卿所推介，被告等人
      必定深記此事，且黃位政於申請貸款前曾與被告甲○○、
      丙○○、乙○○見面或飲宴討論貸款事宜，而被告甲○○
      亦自承本案係林賀卿特別關照，並曾向黃位政說明其分行
      經理之貸款權限，再參以本案貸款金額高達4,400 萬元，
      數額甚鉅，以該分行而言，絕非一般小額貸款，若黃位政
      債信無虞，被告等人為了業績豈會輕易放過黃位政此名大
      客戶（見83年度他字第22號卷第62頁反面被告甲○○之供
      詞），而不持續關注並追蹤貸款之情形，最後黃位政未以
      自己名義申請貸款，反而由從未與被告等人接觸之游垂龍
      、陳榮林、蘇順德等3 人出面貸款，而於申貸資料卻處處
      顯現黃位政之姓名，被告等人對於黃位政因債信不佳，無
      法貸款，故須以游垂龍等人之名義出面貸款一節，絕對知
      情。又若非黃位政已早與被告等人談妥要以游垂龍、陳榮
      林、蘇順德等人頭申請貸款，膽敢於貸款無著之情況下，
      貿然以高達3 千多萬元價格買下系爭房地，再到處尋覓銀
      行貸款，由此反證被告等人早已知悉上情，並給予黃位政
      貸款之承諾甚明。再本件若非被告等人早已知悉游垂龍、
      陳榮林、蘇順德等3 人僅係黃位政使用之申貸人頭，則於
      被告乙○○於辦理貸款相關事宜時，何以不直接通知申貸
      名義人游垂龍、陳榮林、蘇順德等3 人，反而通知黃位政
      之私書即證人徐淑宜，請其偕同游垂龍、陳榮林、蘇順德
      等3 人赴土銀永和分行辦理切結及對保手續，並於貸款核
      准後請徐淑宜通知黃位政領取，此顯與常情有違，被告等
      人對於黃位政係以他人之名義申請貸款一節，自不得諉為
      不知情。是本件貸款案件之實際申貸人係黃位政，而游垂
      龍、陳榮林、蘇順德等3 人係為人頭，黃位政因於永和分
      行並無存款紀錄，且債信不佳，乃透過林賀卿之推介，與
      被告甲○○、丙○○、乙○○等人洽商有關貸款事宜，被
      告甲○○曾向黃位政表明分行經理之核貸權限僅每人每戶
      3,000 萬元，黃位政遂以游垂龍等3 人名義辦理申貸手續
      ，並責由田玉花偽造游垂龍等3 人之員工職務證明書、各
      類所得扣繳暨免扣繳憑單等文件持以行使，且因受林賀卿
      之關照，故被告甲○○等3 人明知借款人實為同案被告黃
      位政，假借游垂龍等3 人之名義，仍准予核貸，至為明確
      。至依臺灣土地銀行87年4 月3 日總調資字第870004214
      號函所示：本件申貸案係由申貸人自行提供不動產為抵押
      物，並無所謂分散集中使用之情事，另依「臺灣土地銀行
      各級主管授信額度表」之執行授信權額注意事項第8 項規
      定『同一擔保品各項授信及同一擔保品提供他人借款者應
      合併視同一戶，依該表「不動產擔保授信」授權額度辦理
      』及其他徵、授信有關規定，應可防範所謂授信申貸人分
      散貸款集中使用之情事等語（見本院更(一)審卷第121 頁至
      第122 頁），雖認本件並無所謂分散貸款集中使用之情事
      ，惟其立論之依據係因本件申貸案係由各申貸人（即該3
      人頭戶）自行提供不動產作為抵押物作為基礎，然本件實
      際貸款人應為黃位政，系爭不動產抵押物亦為黃位政所提
      供（非名義貸款人游垂龍等3 人所提供），又所欲貸款之
      金額逾3,000 萬元，因黃位政債信不佳，無法以個人名義
      申請貸款，始分散以游垂龍等3 人名義為之，是原本土銀
      永和分行經理即被告甲○○並無准核之權限，渠明知黃位
      政債信不佳，償債能力堪虞，竟為迴避該銀行就分行經理
      核貸授權額度之規定，幫助黃位政達到擴大貸款金額目的
      ，乃任令黃位政假借游垂龍等3 人名義申請貸款，復由乙
      ○○在所掌上開授信審核文件內虛載游垂龍等3 人之年度
      收入、支出之不實資力及擔保品之實際使用狀況之情事（
      詳如下述），被告甲○○、乙○○、丙○○等人縱形式上
      並無違反臺灣土地銀行相關核貸之規定，亦難謂渠等3 人
      非無為黃位政圖不法利益犯意，而有違背其等任務之行為
      。被告甲○○、乙○○、丙○○所辯並無任何違背任務之
      行為云云，當為卸責之詞，不足採信。
（四）按申請貸款人之收入來源及數額，攸關清償能力之有無，
      乃准否核貸之重要依據，此有臺灣土地銀行行頒之「各項
      放款要點彙編」明文規定對象為「具有還款能力之個人」
      （見83年度他字第22號偵查卷第28頁至第47頁〈臺灣土地
      銀行總行83年3 月30日（83）總逾輔字第05103 號函及附
      件〉），且銀行方面所以願意貸款予申貸人，自係期待申
      貸人能按時繳納本息，絕非僅因申貸人能提供殷實之擔保
      ，日後受償無虞，不論申貸人有無償還能力，寧願於申貸
      人嗣後無法清償貸款時，浪費更多之時間、人力及費用藉
      由擔保品取償，而同意貸款。是縱債務人提供之擔保品足
      供銀行確保債權，如銀行審核及承辦貸款人員未能確實審
      核申貸人之清償能力，甚或有利用人頭貸款之情（當知實
      際貸款人無清償能力），導致銀行事後須循催收、訴訟或
      強制執行程序等手段確保權債，就貸款銀行而言，不能謂
      無損失。故本案之重點應在於被告等人核貸之過程是否對
      於游垂龍、陳榮林、蘇順德等3 人及其等背後實際貸款人
      黃位政之清償能力予以確實查核即准予貸款，而非僅著眼
      於其等所提供之擔保品是否足供清償，有無高估擔保品之
      價值，應甚明確。再銀行辦理貸款之徵信承辦人員，對於
      申請貸款人之清償能力，不得僅憑申貸人自行提出之文件
      及憑證予以形式審核，應另行積極調查，以落實徵信機制
      ，對於有以人頭貸款，實際貸款人及人頭均無清償能力時
      ，尤應予以拒絕。經查，證人游垂龍於調查站及偵查中均
      證稱：並無任何土銀永和分行之人員向伊做徵信調查，詢
      問職業、收入、還款方式、購屋用途等語（見83年度偵字
      第8593號卷第27頁、第54頁）；證人蘇順德於調查站亦證
      稱：伊確實沒有向土銀永和分行陳述關於年收入之事，況
      且該行亦未向伊詢問此事，且在職證明及所得稅申報書也
      非其本人提供，80年度之收入僅31萬2 千元等語（見83年
      度偵字第8593號卷第34頁）；另證人徐淑宜於調查站亦證
      稱：伊應被告乙○○之通知，陪同游垂龍、陳榮林、蘇順
      德3 人至該分行辦理手續時，乙○○並未對渠等3 人詳加
      口頭調查，僅要求渠等在切結書及借款契約書對保欄內加
      蓋印章等語（見83年度偵字第8593號偵查卷第23頁）。堪
      認被告乙○○確未對游垂龍等人進行信用調查，亦未查詢
      彼等之收入來源無訛。況被告乙○○於原審審理時供稱：
      關於申貸人之信用，須調查有無退票紀錄，年收入則不須
      調查，超過1,000 萬元以上之貸款需要稅捐處繳稅資料等
      語（見原審卷(一)第57頁反面），是縱認貸款原則上無須查
      核申貸人之年收入，惟若超過千萬元以上之鉅額貸款，仍
      須附具稅捐處繳稅資料，則繳納稅捐之資料自為鉅額貸款
      供查核清償能力之重要參考依據，若申貸人之繳稅資料與
      申貸書上所填寫之收入相差甚鉅，審核人員自有就此加以
      釐清之必要，否則土地銀行何須就此規定另須檢附稅捐處
      繳稅之資料，惟依本件申貸所檢附游垂龍、陳榮林、蘇順
      德3 人之中華民國80年度綜合所得稅結算申報書所示，「
      游垂龍」於80年度之年所得為278,000 元；「陳榮林」於
      80 年 度之年所得為356,000 元；「蘇順德」於80年度之
      年所得為312,000 元等情，有授信書類憑證保管卷等件在
      卷可憑（見外放卷）。而游垂龍等人之年收入各僅約30餘
      萬，並無400 萬元以上之年收入，其等亦非潤松事業有限
      公司及惟安有限公司之高級職員各節，業如上述。被告乙
      ○○未向游垂龍、陳榮林、蘇順德3 人，及潤松事業有限
      公司、惟安有限公司詳加查核，竟於其所掌「申貸人信用
      （個人）調查報告」及「臺灣土地銀行辦理購置、修繕房
      屋放款調查報告及授信審查書」上「申貸人還款來源」欄
      ，填寫游垂龍全戶收支「年收入460 萬元、年支出53萬元
      、結餘407 萬元」，陳榮林全戶收支「年收入430 萬元、
      年支出60萬元、結餘370 萬元」，蘇順德全戶收支「年收
      入40 0萬元、年支出85萬元、結餘350 萬元」等語（見前
      開授信書類憑證保管卷等件），顯有違徵信之程序。再依
      臺灣土地銀行總行86年10月24日總調徵字第860026051 號
      函說明2 、3 所示：依財政部頒「個人授信案件徵信處理
      注意事項」中規定「個人授信，其個人年度收入應根據有
      關資料酌予匡計，其在金融機構總授信金額（含本次申貸
      金額）達2 千萬元以上者，或在本行授信金額（含本次申
      貸金額）達1 千萬元以上者，應與其年度綜合所得稅結算
      申報書核對... 」及「其填送個人資料表收入情形，與綜
      合所得稅結算申報書之內容有出入時，以申報書之內容為
      準，作為其償還能力與還款財源之參考。」；又授信金額
      達應徵取報稅資料個人授信案件，其借款人年度收入之認
      定，自應依前項規定辦理，惟如借款人填送「個人資料表
      」中年度收入與其綜合所得稅申報金額差異甚大而借款人
      確有其他毋需依法報稅所得時，徵信人員須就其「個人資
      料表」（或其提出之收入財源說明資料）中收支內容評估
      其為合理後予以匡計，並供授信部門參考，至其收入評估
      方式，由於個人（或其全戶）實際收入情形往往舉證不易
      ，且查證困難，在實務上凡可供直接或間接證明或推估其
      在一定期間內之所得、支出或現金流量之增減等資料（如
      ：在各金融機構借款、繳息、還本情形... 等），均可作
      為參考資料，並藉以推斷或評估其「個人資料表」所列收
      支之合理性等語（見本院卷第235 頁）。準此，本件申貸
      案件均達1 千萬元以上，合於前開財政部頒「個人授信案
      件徵信處理注意事項」之規定，應與申貸人之年度綜合所
      得稅結算申報書核對之，又本件名義申貸人游垂龍等人之
      「個人資料表」中年度收入與其綜合所得稅申報金額差異
      甚大，已如前述，是被告陳建財、丙○○等人身為土銀永
      和分行之徵信人員，被告甲○○綜理全部徵信、授信業務
      ，並就此重大貸款案件負有最後核定權，當須就游垂龍等
      人所提出之「個人資料表」（或其提出之收入財源說明資
      料）中收支內容評估其為合理後予以匡計，且所謂之「收
      支內容評估其為合理後予以匡計」即為一實際審查行為（
      即應就凡可供直接或間接證明或推估其在一定期間內之所
      得、支出或現金流量之增減等資料予以查核審酌），然被
      告陳建財等人對於本案申貸人游垂龍等人之年收入所得部
      分，明知所提之「個人資料表」及報稅所得之資料，彼此
      差距甚大，竟未就其他相關之資料為調查審酌之行為，逕
      憑「個人資料表」記載之年收入認游垂龍等人之年所得均
      逾400 萬元以上，自難謂對本案系爭申貸案件有何合理之
      推斷或評估，至為明確。況游垂龍、陳榮林、蘇順德等人
      於本件貸款時（即81年間），僅年約24歲、27歲、28歲等
      ，尚屬年輕，依其等虛構之不知名公司之人事部主任、業
      務主任及企劃部主任等職務，竟有年逾400 萬元之收入，
      依經驗法則而言，自有可疑，被告丙○○、甲○○等人對
      於被告陳建財所虛擬此不合情理之處，竟毫無疑問，全無
      審查，要與常理不合。準此，被告乙○○既未曾對游垂龍
      等人進行信用調查，亦未查詢彼等之收入來源，逕於前開
      「申貸人信用（個人）調查報告」，及「臺灣土地銀行辦
      理購置、修繕房屋放款調查報告及授信審查書」上「申貸
      人還款來源」欄內填寫游垂龍、陳榮林、蘇順德3 人之收
      支情形，自為不實。被告乙○○辯稱：土銀永和分行並未
      責成承辦人查證貸款人之年收入之事項云云，自屬無稽，
      嗣其雖改稱：曾利用辦理對保手續對於游垂龍等人查詢云
      云，或稱：已遺忘云云，亦非可採。又依土地銀行規定，
      金額500 萬元以上之貸款案，應由分行經理核准，就承辦
      人所陳表件及所附憑證詳加核對，此為被告丙○○於偵查
      中所自承（見83年度9988號卷第33頁反面），準此，被告
      丙○○、甲○○乃土銀永和分行之經理、副理，身負審核
      重責，其等對於銀行貸放業務可能因呆帳造成對銀行之損
      失，應更熟稔其間利害關係，且對於高額貸款案件，尤應
      謹慎行事，其等明知黃政位係以人頭充為貸款名義人，清
      償能力顯有疑問，竟罔顧審核監督之權責，對於本件貸款
      之表件及憑證不詳加審核，漠視攸關清償能力有無之申貸
      人之收入來源及數額，遽依被告乙○○所擬核准本件貸款
      ，猶不得以本件核貸程序形式上符合規定，或業經下屬審
      核，其等僅書面審查，即得卸免其徵信或核貸之責。被告
      甲○○、乙○○其等有共同意圖為黃位政不法利益之犯行
      甚明。
（五）再本件抵押品，經公開招售年餘，最後黃位政始以3,680
      萬元之價格與常文道達成交易等情，業據證人洪昭英於偵
      查中證述明確（見83年度偵字第9988號卷第102 頁；83年
      度第1432號卷第56頁），雖同案被告黃位政於偵查中供稱
      ：上開抵押品係以5,200 萬元之價格向常文道購得（見83
      年度偵字第9988號卷第91頁），惟經與證人常文道隔離訊
      問之結果，常文道證稱：係以5,000 萬元之價格出售，2
      人所供並不一致，且彼等對於付款之方式所陳亦不相符，
      況依常文道所稱其購入後約1個 月即轉售予同案被告黃位
      政（見83年度偵字第9988號卷第91頁反面至第92頁），則
      以上開房地之地理條件及當時之房地產行情，並無可能相
      差1,500 萬餘元，足證同案被告黃位政及證人常文道此部
      分之供述均與事實不符。且倘依同案被告黃位政所稱上開
      抵押品係以5,200 萬元所購得，則僅檢附買賣契約書等相
      關文件，依土地銀行「授信擔保品調查查估要點」第11條
      第4 款、第15條第4 款之規定，被告乙○○原無須採加成
      方式而得逕依實際買賣價格查估，益徵系爭房地實際上並
      無5,000 萬元之價值甚明。又登記於蘇順德名下之地下層
      ，依建築改良物登記簿謄本所記載之主要用途為「飲食店
      、避難室」，與授信擔保品調查估價要點第17條第1 款「
      商業用、住宅用、工業用或停車用」之規定並不全然相符
      ，且本件貸款案件之抵押品並無開始裝潢或雇工拆除舊有
      裝潢之情事，業據同案被告黃位政、證人徐淑宜於偵查中
      證述屬實（見83年度偵字第9988號卷第90頁反面；83年度
      偵字第8593號卷第56頁）。參以被告乙○○於調查站調查
      時坦認：於查估期間雖未發現擔保品有裝潢之事實，仍於
      授信審核書中擔保品「目前利用狀況欄」填載「裝潢中、
      經營酒店」，並將裝潢設備欄之調整率填載為最高標準百
      分之50等語（見83年度偵字14329 號卷第29頁），所辯曾
      目睹工人拆撕壁紙云云，已難採信。況其於檢察官偵查中
      僅供稱：伊去現場勘查時，工人「好像」有拆地下室之裝
      璜云云（見83年度偵字第9988號卷第68頁反面），益徵其
      根本未實際查勘該地下室是否確有裝璜，且所謂「拆裝璜
      」與「實際裝璜」根本係不同之事，更遑論有「經營酒店
      」之情，被告乙○○仍在「臺灣土地銀行辦理購置、修繕
      房屋放款調查報告及授信審查書」上「目前利用狀況欄」
      填載「裝潢中、經營酒店」，足徵其明知猶為不實之登載
      。至於證人即被告乙○○之同事陳燦芳於本院前審調查時
      證稱：被告到現場查估時，其有陪同前往，在旁邊看等語
      ，尚難為被告乙○○有利之證明。
（六）本件系爭貸款於繳交第一期本息24萬4,700 元後，即未清
      償以後之本息等情，為本件實際申貸人黃位政所不否認（
      見83年度偵字第9988號卷第27頁反面）。另經本院向土銀
      永和分行函詢本件游垂龍等3 人所提供擔保品之強制執行
      情形，經該分行函覆稱：系爭3 筆基地及其上建物等擔保
      品分別於83年11月8 日、88年12月6 日、82年11月30日拍
      定，又系爭擔保品事後經拍賣並分配金額後，該行受償2,
      651 萬9,363 元，未受償1,989 萬4,015 元（不包含各擔
      保品分配後至今之利息）等情，有該行97年9 月11日永催
      字第0970000300號函1 紙在卷可稽（見本院卷第78頁至第
      79頁），臺灣土地銀行最終確實受有1,989 萬4,015 元之
      債權無法受清償之損害，至為明確。至前開擔保品曾由洪
      昭慶等人於81年2 月29日（起訴書及原審判決均誤為3 月
      6 日），持向臺灣省合作金庫雙連支庫辦理抵押貸款，經
      該支庫派員查估後，其土地查估值為1,237 萬2,545 元，
      臺北市○○○路○ 段11巷11號1 樓及11之1 號1 樓房屋查
      估值各為257 萬8,836 元，臺北市○○○路○ 段11巷11號
      1 樓地下室則不予查估，核貸980 萬元等情，有臺灣省合
      作金庫87年8 月1 日（八七）合金雙字第3011號函，及洪
      昭英不動產調查表影本在卷可稽（見83年度偵字14329 號
      偵查卷第42頁；本院更(一)審卷第130 頁、第131 頁）；再
      者，上開3 筆基地及其上建物經中國建築經理股份有限公
      司於84年9 月間鑑價結果，認其於81年間之評估總值為5,
      99 1萬7,043 元，且臺北市中山區之房價從79年谷底至80
      年稍微復甦後，從81年起逐漸衰退迄今等情，亦有中國建
      築經理股份有限公司鑑價報告內容在卷可憑（見本院更(二)
      審卷第171 頁至第183 頁；外放卷之鑑定報告）；另尚上
      不動產鑑定公司於83年10月20日，就其中「臺北市○○區
      ○○段3 小段806 地號應有部分1604分之130 土地及其上
      臺北市○○○路○ 段11巷11號地面層建物」鑑價結果，其
      總值為1,318 萬9,785 元，此亦有尚上不動產鑑定公司建
      定報告書影本（見本院更(二)審卷第152 頁至第170 頁）；
      而臺灣臺北地方法院民事執行處於82年間，就上開3 筆房
      地執行拍賣，定其底價，依序分別達1,700 萬元、1,512
      萬7,100 元及2,600 萬元，亦有該民事執行處通知及拍賣
      公告影本在卷足佐（見93年度偵字第8593號卷第95頁；原
      審卷(一)第127 頁至第131 頁）；工業技術發展研究所亦於
      87年4 月2 日，就其中「臺北市○○區○○段3 小段806
      地號及其上臺北市○○○路○ 段11巷11號地下室」鑑價結
      果，其總值為1,961 萬8,640 元，有該所提出之不動產鑑
      定報告書附卷可稽（見本院卷第147 頁至第158 頁）。上
      開鑑價之結果，與本件核貸評估之價格有相當差異（或高
      、或低），固屬實情，惟上開鑑價報告之估價時間均不相
      同，且評估之標準亦不盡一致，尤因我國強制執行之拍賣
      制度，鮮少有於第一次實行拍賣時即行拍定，債權人往往
      為減少損失而要求提高拍賣底價，鑑價公司因應此趨勢，
      亦有高估擔保品之情形產生，上開鑑定價格與一般市價應
      有一定差距，若被告等人評估核貸之價格與市價相當，何
      以臺灣土地銀行於本件核貸未幾1 年（82年5 月3 日）聲
      請法院強制執行時，斯時物價及房市行情應無劇烈波動，
      而本案卻始終無法拍定，是被告等人辯稱：並無高估本件
      擔保金額云云，是否可採，即非無疑。惟誠如前述，擔保
      物品應為債權無法實現時，於第二線所使用作為確保債權
      之擔保，債權之實現仍以貸款人正常還款還息為主要實現
      方式。無論本件系爭房地價格有無被高估，被告等人明知
      本件貸款之實際貸款人係同案被告黃位政，因債信不佳，
      始利用游垂龍、陳榮林、蘇順德3 人作為貸款之人頭，黃
      位政本人並無清償之能力，而又未實際查核游垂龍、陳榮
      林、蘇順德3 人根本無貸款意願，且無清償能力，竟准予
      本件核貸，黃位政僅繳納一期本息即未再清償，導致土地
      銀行逾5 年後，最終始經拍賣受償2,651 萬9,363 元，受
      有1,989 萬4,015 元（不包含各擔保品分配後至今之利息
      ）之本金損失，縱本件系爭擔保品當時之估價於市價並無
      違誤，亦不影響本件被告等人背信等犯行之認定。
（七）綜上所述，被告甲○○、丙○○、乙○○等前開所辯無非
      事後卸責之詞，不足採信，本件事證明確，被告等人犯行
      洵堪認定，應依法論科。
二、新舊法之比較：
（一）被告行為後，於94年2 月2 日修正公布之刑法，於95年7
      月1 日施行，其中刑法第2 條係規範行為後法律變更所生
      新舊法律比較適用之準據法，是刑法第2 條本身雖經修正
      ，但該條文既屬適用法律之準據法，本身尚無比較新舊法
      之問題，應逕適用裁判時即修正後刑法第2 條規定以決定
      適用之刑罰法律，先予敘明。
（二）按行為後法律有變更者，適用行為時之法律。但行為後之
      法律有利於行為人者，適用最有利於行為人之法律，修正
      後刑法第2 條第1 項定有明文。又比較時應就罪刑有關之
      共犯、未遂犯、想像競合犯、牽連犯、連續犯、結合犯，
      以及累犯加重、自首減輕暨其他法定加減（如身分加減）
      與加減例等一切規定，綜其全部罪刑之結果而為比較。再
      從刑附屬於主刑，除法律有特別規定者外，依主刑所適用
      之法律（最高法院95年第8 次刑事庭會議決議參照）。
（三）刑法第28條原規定：「二人以上共同『實施』犯罪之行為
      者，皆為共同正犯。」新法修正為：「二人以上共同『實
      行』犯罪之行為者，皆為共同正犯。」將舊法之「實施」
      修正為「實行」。原「實施」之概念，包含陰謀、預備、
      著手及實行等階段之行為，修正後僅共同實行犯罪行為始
      成立共同正犯。是新法共同正犯之範圍已有限縮，排除陰
      謀犯、預備犯之共同正犯。新舊法就共同正犯之範圍既因
      此而有變動，自屬犯罪後法律有變更，而非僅屬純文字修
      正，經比較適用新舊法，以新法對被告等人較為有利（最
      高法院96年度台上字第1323號判決、本院暨所屬法院96年
      度法律座談會決議亦同此意旨）。
（四）舊刑法第55條後段有關「犯一罪而其方法或結果之行為犯
      他罪名」之規定，業經修正公佈刪除，亦即新刑法第55條
      ，已無牽連犯得論以裁判上一罪之情形，所犯之數罪，應
      按其具體情形論以想像競合犯，或分論併罰。是比較修正
      前後之規定，修正後之規定顯未較有利於行為人，應以被
      告行為時之舊刑法較有利於被告。
（五）關於罰金刑部分，修正前刑法第33條第5 款規定：「罰金
      ：1 元（銀元）以上。」修正後刑法第33條第5 款規定：
      「罰金：新臺幣1,000 元以上，以百元計算之。」修正後
      刑法第33條第5 款所定罰金刑最低數額，較之修正前提高
      ，自以修正前刑法第33條第5 款規定，較有利於被告。
（六）修正前之刑法第10條第2 項固規定：「稱公務員者，謂依
      法令從事於公務之人員」，惟修正後刑法第10條第2 項係
      規定：「稱公務員者，謂下列人員：(一)依法令服務於國家
      、地方自治團體所屬機關而具有法定職務權限，以及其他
      依法令從事於公共事務，而具有法定職務權限者。(二)受國
      家、地方自治團體所屬機關依法委託，從事與委託機關權
      限有關之公共事務者。」。其立法理由謂：「(一)本條第2
      項有關公務員之定義，其規定極為抽象、模糊，於具體適
      用上，經常造成不合理現象，例如，依司法院釋字第8 號
      、第73號解釋，政府股權佔百分之五十以上之股份有限公
      司（如銀行），即屬公營事業機構，其從事於該公司職務
      之人員，應認為係刑法上之公務員。然何以同屬股份有限
      公司，而卻因政府股權佔百分之五十以上或未滿之不同，
      使其從事於公司職務之人員，有刑法上公務員與非刑法上
      公務員之別？實難以理解。究其根源，實為公務員定義之
      立法不當結果，應予以修正。(二)公務員在刑法所扮演之角
      色，有時為犯罪之主體，有時為犯罪之客體，為避免因具
      有公務員身分，未區別其從事職務之種類，即課予刑事責
      任，而有不當擴大刑罰權之情形，故宜針對公務性質檢討
      修正。(三)第1 款前段所謂「依法令服務於國家、地方自治
      團體所屬機關」係指國家或地方自治團體所屬機關中依法
      令任用之成員。故其依法代表、代理國家或地方自治團體
      處理公共事務者，即應負有特別保護義務及服從義務。至
      於無法令執掌權限者，縱服務於國家或地方自治團體所屬
      機關，例如僱用之保全或清潔人員，並未負有前開特別保
      護義務及服從義務，即不應認其為刑法上公務員。(四)如非
      服務於國家或地方自治團體所屬機關，而具有依「其他依
      法令從事於公共事務而具有法定權限者」，因其從事法定
      之公共事項，應視為刑法上的公務員，故於第1 款後段併
      規定之。此類之公務員，例如依水利法及農田水利會組織
      通則相關規定而設置之農田水利會會長及其專任職員屬之
      。其他尚有依政府採購法規定之各公立學校、公營事業之
      承辦、監辦採購等人員，均屬本款後段之其他依法令從事
      於公共事務而具有法定職務權限之人員。(五)至於受國家或
      地方自治團體所屬機關依法委託，從事與委託機關權限有
      關之公共事務者，因受託人得於其受任範圍內行使委託機
      關公務上之權力，故其承辦人員應屬刑法上公務員，爰參
      考貪污治罪條例第2 條後段、國家賠償法第4 條第1 項規
      定而於第2 款訂之。」要言之，所謂「公務員」，在主體
      的要件上，限於服務於國家、地方自治團體所屬機關的公
      務人員，或者是依法令從事於公共事務而具有法定職務權
      限者，或是受機關委託而從事與委託機關權限有關之公共
      事務者。在事務的要件上，除了服務於國家或地方自治團
      體所屬機關之人員外，則必須是從事於公共事務者，而所
      謂公共事務必須係關於公權力行為，私經濟行為並不包含
      在內；簡言之，修法後刑法關於公務員概念之範圍，僅限
      縮於「與公共事務及公權力之行使相關之人員」（見本院
      暨所屬法院95年6 月因應新修正刑法施行座談會結論同此
      意旨）。比較新舊法，自應以新法較有利於被告。
（七）觀諸修正前後之刑法第28條、第33條第5 款、第10條第2
      項、第55條之規定，除罰金最低額及牽連犯關於被告犯罪
      罪數認定，以舊法較有利於被告外，其餘關於「公務員」
      之定義及共同正犯之規定，對被告等人構成何罪名，影響
      顯然較大，綜合比較新舊法之結果，自以新法較有利於被
      告，依刑法第2 條第1 項但書之規定，應一律適用被告等
      人裁判時之新法。
三、核臺灣土地銀行為配合公營事業民營化政策，業於92年7 月
    1 日改制為「臺灣土地銀行股份有限公司」，為本院職務上
    所明知，被告甲○○、丙○○、乙○○等為本件之行為後，
    臺灣土地銀行股份有限公司，已非屬「公營事業」，係依公
    司法或商業登記法設置或運作，以商業營利為目的之私法人
    ，自非國家、地方自治團體所屬機關，亦非受國家、地方自
    治團體所屬機關依法委託，從事與委託機關權限有關之公共
    事務者。該公司人員亦無「法定職務權限」，其行為係屬私
    經濟領域，與一般公務員之行為與公共事務有關之概念並不
    一致。是於刑法95年7 月1 日修正公佈施行後，已無論以修
    正後刑法第10條第2 項第1 款前段及第2 項所謂「公務員」
    之餘地。且本件被告甲○○、丙○○、乙○○等人並非因辦
    理公共事務而具有法定職務權限之人員，則被告等在行為當
    時亦不屬於修正後刑法第10條第2 項第1 款後段或其立法理
    由所指之「其他依法令從事於公共事務而具有法定職務權限
    之人員」。準此，在刑法修正後，被告甲○○、丙○○、乙
    ○○等人已不能論以刑法上之公務員。揆諸刑法第10條第2
    項上開修正之立法意旨既在將「公務員」此一身分構成要件
    內涵作一明確之界定，則針對公務員犯罪而制定之貪污治罪
    條例第2 條所謂「依據法令從事公務之人員」，亦同應作限
    縮解釋，要屬當然。茲公訴意旨雖認被告甲○○、丙○○、
    乙○○3 人係犯貪污治罪條例第6 條第1 項第4 款之圖利罪
    嫌，然上開之罪均係以公務員為主體或以公務員為對象始能
    成立，惟據上之說明，新修正之刑法既已就非屬「公營公司
    」之臺灣土地銀行股份有限公司之人員從事非公共事務之行
    為，排除於貪污治罪條例或刑法公務員瀆職罪適用範圍之外
    ，被告甲○○、丙○○、乙○○等人即已不具有刑法或貪污
    治罪條例所稱公務員之身分，自無成立貪污治罪條例第6 條
    第1 項第4 款圖利罪之可能。核被告甲○○、丙○○、乙○
    ○3 人，於81年間，分別係土銀永和分行經理、副理及辦事
    員，就前開申貸案件依序分別負責辦理綜理包括放款審核之
    全分行業務、審核放款徵信業務、個人信用調查及抵押品查
    估等業務，為臺灣土地銀行處理事務，意圖為第三人黃位政
    不法之利益而為違背其任務之行為，致生損害於臺灣土地銀
    行，所為均係犯刑法第342 條第1 項之背信罪。公訴人認其
    等此部分所為，係犯貪污治罪條例第6 條第1 項第4 款之圖
    利罪云云，尚有未洽，惟本件起訴之基本事實同一，本院自
    得變更起訴法條。被告3 人就前開犯行，互有犯意聯絡與行
    為分擔，均屬共同正犯。另按刑法上所謂公文書，係指公務
    員基於身分關係於其職務上所制作之文書而言，臺灣土地銀
    行之行員，依修正後刑法第10條第2 項之定義，非屬刑法上
    之公務員，就其職務上所制作之報告及審查文書，應非屬刑
    法第211 條之公文書，而為刑法第215 條之業務上文書。本
    件被告乙○○於其業務上所製作之「臺灣土地銀行辦理購置
    、修繕房屋放款調查報告及授信審查書」上填具不實之事項
    ，另犯刑法第215 條之業務上登載不實罪。檢察官此部分原
    認被告係犯刑法第213 條之公務員登載不實罪，因刑法第10
    條第2 項、第3 項有關公務員、公文書定義之修正，而有未
    洽之處，爰於不妨害起訴之同一基本事實範圍內，變更此部
    分起訴法條。至被告乙○○製作不實之「臺灣土地銀行辦理
    購置、修繕房屋放款調查報告及授信審查書」文書後，呈由
    上級覆核、判行僅屬機關內部職務上之層轉行為而已，與一
    般所謂行使必行為人持用該不實之文書而對於內容有所主張
    ，方與行使罪名相當之情形有別，尚不成立同法第216 條之
    行使罪名，附此敘明。被告乙○○所犯上開2 罪間，既係出
    於一個犯意，實行一個犯罪行為，係一行為觸犯數罪名，為
    想像競合犯，應從一重依背信罪處斷。
四、原審認被告甲○○、丙○○、乙○○3 人罪證明確，予以論
    罪科刑，固非無見。惟查，刑法第10條第2 項關於公務員之
    定義，已經修正，被告甲○○、丙○○、乙○○3 人已不具
    備「公務員」之身分，詳如前述，原判決未及審酌，認被告
    甲○○、丙○○、乙○○等人成立貪污治罪條例第6 條第1
    項第4 款之圖利罪；被告乙○○另成立刑法第216 條、第21
    3 條之行使公務員登載不實罪云云，自有未洽。被告甲○○
    、丙○○、乙○○3 人仍執前詞否認犯罪，固無理由，惟原
    判決既有前揭可議之處，自應由本院將原判決關於被告甲○
    ○、丙○○、乙○○3 人部分予以撤銷改判。爰審酌被告甲
    ○○、丙○○、乙○○3 人為謀第三人黃位政不法之利益，
    明知黃位政債信不佳，欲利用他人名義申請貸款，竟罔顧臺
    灣土地銀行之權益，未詳細審核黃位政所尋申貸人頭游垂龍
    、陳榮林、蘇順德等人之清償能力，准予貸借4,400 萬元高
    額貸款，嗣因黃位政根本無力清償，致臺灣土地銀行受有1,
    989 萬4,015 元之債權無法受清償之損害，嚴重損害本人之
    財產，及其等犯罪之動機、目的、與犯罪後仍飾詞圖辯，態
    度不佳等一切情狀，分別改量處如主文第2 項所示之刑。又
    中華民國96年罪犯減刑條例業於96年7 月4 日經總統公布，
    並於同年月16日施行，被告3 人係於96年4 月24日以前犯罪
    ，符合該條例第2 條第1 項第3 款之規定，爰各予減其宣告
    刑2 分之1 ，以示懲儆。
據上論斷，應依刑事訴訟法第369 條第1 項前段、第364 條、第
299 條第1 項前段、第300 條，刑法第2 條第1 項但書、第28條
、第342 條第1 項、第215 條、刑法第55條，中華民國96年罪犯
減刑條例第2 條第1 項第3 款、第7 條，判決如主文。
本案經檢察官李良忠到庭執行職務。
中    華    民    國    97    年    12    月    18    日
                  刑事第三庭審判長法  官  蔡秀雄
                                  法  官  許文章
                                  法  官  謝靜恒
以上正本證明與原本無異。
如不服本判決，應於收受送達後10日內向本院提出上訴書狀，其
未敘述上訴之理由者並得於提起上訴後10日內向本院補提理由書
（均須按他造當事人之人數附繕本）「切勿逕送上級法院」。
                                  書記官  陳珮茹
中    華    民    國    97    年    12    月    18    日
附錄：本案論罪科刑法條全文
刑法第342條第1項
為他人處理事務，意圖為自己或第三人不法之利益，或損害本人
之利益，而為違背其任務之行為，致生損害於本人之財產或其他
利益者，處5 年以下有期徒刑、拘役或科或併科1 千元以下罰金
。
刑法第215條
從事業務之人，明知為不實之事項，而登載於其業務上作成之文
書，足以生損害於公眾或他人者，處3 年以下有期徒刑、拘役或
5 百元以下罰金。


司法院資訊處製作；財團法人民間司法改革基金會備份。
